【裁判字號】    89,上易,2217
【裁判日期】    890727
【裁判案由】    詐欺
【裁判全文】
臺灣高等法院刑事判決                          八十九年度上易字第二二一七號
    上  訴  人  臺灣桃園地方法院檢察署檢察官
    被      告  乙○○
                甲○○
                丙○○○
    右  三  人
    輔  佐  人  丁○○
右列上訴人因被告詐欺案件，不服台灣桃園地方法院八十八年度易字二五八五號，中
華民國八十八年四月十一日第一審判決（起訴案號：八十八年度偵續一字第四號）提
起上訴，本院判決如左：
    主  文
上訴駁回。
    理  由
一、公訴意旨略以：被告乙○○、甲○○及丙○○○三人依序於民國七十八年五月一
    日、七十八年五月二十八日及七十八年六月二十二日，先後將下列土地權利即被
    告乙○○所有坐落桃園縣復興鄉○○段第四四二號、第四四五號、第四四二─一
    號、第四四五─一號、第四四五─二號、第三五六號、第三五八號、第三五九號
    、第三六０號、第三六一號、第三六二號、第三六三號、第三六四號、第三六九
    號、第三九０號、第三九０─一號、第四三六號、第四三六─一號、第四三七號
    、第四四０號（下稱四四二號等二十筆土地）、第四五五號、第四五一號、第四
    五一─一號、第四五三─一號、第四五五─一號及第二三七號土地之所有權或承
    租權；被告甲○○所有同段第三八三號、第三八三─一號、第三四七號、第三七
    九號、第四三四號、第三五五號（下稱第三八三號等六筆土地）、第二五四號、
    第二五四─一號、第二五四─二號、第三０一號、第三三三號、第三三三─二號
    及四三四─一號土地之所有權或承租權；被告丙○○○所有同段第四四八號、第
    四四八─一號、第四四八─二號（下稱第四四八號等三筆土地）、第七八六號、
    第八０六─二號土地之承租權，各以總價新台幣（下同）四百八十八萬元、六百
    四十八萬元及二百四十四萬元出售予戊○○，除被告丙○○○簽約收款八十一萬
    元外，被告乙○○及甲○○分別於七十九年五月十二日及七十九年六月十一日收
    訖前述價款並立據交收，詎均意圖為自己不法之所有，明知出售、收款及尚未辦
    理相關登記事宜，被告乙○○竟猶於八十五年十月十九日將前述第四四二號等二
    十筆土地；被告甲○○猶於八十六年八月三十日將前述第三八三號等六筆土地；
    被告丙○○○猶於八十五年十月二十一日將前述第四四八號等三筆土地各以總價
    四百六十五萬元、六百五十六萬元及二百八十三萬零八百元出售予惠鴻企業股份
    有限公司（代表人孫稚雲、下稱惠鴻公司）、郭淑萍、田勝單、莊煌德、游二美
    （均另為不起訴處分）等人，再陸續收款合計依序二百二十萬元、四百萬元及二
    百二十三萬零八百元之價金，以上開雙重買賣方式詐取各該價款，嗣拒不辦理戊○○部分登記等事項，簡茂泰始知悉受騙，因認被告乙○○、甲○○、丙○○○
    三人均涉犯刑法第三百三十九條第一項之詐欺取財罪嫌云云。
二、按犯罪事實，應依証據認定之，無証據不得推定其犯罪事實。又不能証明被告犯
    罪者，應諭知無罪之判決，刑事訴訟法第一百五十四條、第三百零一條第一項分
    別定有明文。再按刑法第三百三十九條第一項之詐欺罪，必須行為人自始基於不
    法所有之意圖，以詐術使人交付財物，始能構成，所謂以詐術使人交付，必須被
    詐欺人因其詐術而陷於錯誤，若其所用方法，不能認為詐術，亦不致使人陷於錯
    誤，即不構成該罪，最高法院四十六年台上字第二六０號著有判例可資參照。訊
    據被告乙○○、甲○○、丙○○○均堅決否認有何詐欺之犯行，被告乙○○、甲○○均辯稱：戊○○雖有向渠等購買前開土地，惟戊○○並未依約繳清價款，渠
    等遂以存証信函催告戊○○解除契約後，方將前開土地出售予惠鴻公司等人等語
    ；被告丙○○○辯稱：伊出售系爭土地之承租權予戊○○，戊○○僅付了八十一
    萬元後即未再繳款，故伊已於八十六年二月十三日以存証信函催告解除彼此間之
    合約，之後才將土地轉賣予郭美珍、高明亮等人，伊並將收受戊○○之八十一萬
    元價金交予郭美珍，委由郭美珍與戊○○協調辦理等語，並提出案外人郭美珍所
    立之協議書一紙為憑。經查，坐落桃園縣復興鄉○○段第四四二號、第四四五號
    、第四四二─一號、第四四五─一號、第四四五─二號、第三五六號、第三五八
    號、第三五九號、第三六０號、第三六一號、第三六二號、第三六三號、第三六
    四號、第三六九號、第三九０號、第三九０─一號、第四三六號、第四三六─一
    號、第四三七號、第四四０號、第四五五號、第四五一號、第四五一─一號、第
    四五三─一號、第四五五─一號及第二三七號土地，原係被告乙○○所有；坐落
    同段第三八三號、第三八三─一號、第三四七號、第三七九號、第四三四號、第
    三五五號、第二五四號、第二五四─一號、第二五四─二號、第三０一號、第三
    三三號、第三三三─二號及四三四─一號土地，原係被告甲○○所有；座落同段
    第四四八號、第四四八─一號、第四四八─二號、第七八六號、第八０六─二號
    土地，原係被告丙○○○所有，此有前開土地之土地登記簿謄本在卷為憑，又前
    開土地之所有權或承租權分別於七十八年五月一日、七十八年五月二十八日及七
    十八年六月二十二日，由出賣人乙○○、甲○○、丙○○○等人，分別以四百八
    十八萬元、六百四十八萬元及二百四十四萬元出售予告訴人戊○○，此有山地保
    留地暨地上物讓渡契約書三紙附卷可証，前開土地之所有權或承租權於右揭時間
    讓渡予告訴人戊○○時，確為被告乙○○、甲○○、丙○○○所有且確實存在並
    未滅失，亦無其他有權利之第三人主張權利，則被告三人所讓渡之前開土地之所
    有權或承租權予告訴人戊○○當時，該土地既實際存在且並無任何瑕疵，則被告
    三人讓渡前開土地時，並未隱瞞任何事實，亦未使用任何詐術而使告訴人戊○○
    陷於錯誤而交付價金自明。又查，本件土地價金雖依告訴人戊○○所稱，除被告
    丙○○○外，就被告乙○○、甲○○之部分均已全數繳清，並提出被告乙○○、
    甲○○簽收之收據、切結書各一紙為據。惟被告乙○○、甲○○均否認該收據、
    切結書上簽名之真正，並庭呈一紙由被告甲○○、告訴人戊○○所簽署，載有「
    ．．．三、協議備忘內容：１、付款期限：民國八十年二月十五日前應付個人應
    得款之總額八成款，逾時未照付，個人所交出之所有土地有關証件全部退回。
    二、尾款二成於民國八十年十二月三十一日前付款一次付，倘經省府提出申請核
    准日起三十日內付清。」等內容之協議備忘錄，及証人林勝吉於原審法院審理時
    到庭証稱：該備忘錄是當日下午三時許，戊○○擬好一份備忘錄叫伊去辦公室抄
    寫，伊抄寫完之後交給戊○○核對無訛後，戊○○就當場念給二十幾個村民聽，
    並以原住民母語翻譯，大家都沒意見就在備忘錄上簽名，有的是家屬代簽而非本
    人簽名，最後交給戊○○簽名，戊○○就拿去影印，將影本發給大家，他自己留
    原本。戊○○當時在場並無撕毀備忘錄之行為等語以証其實，告訴人戊○○亦坦
    承確有簽署該協議備忘錄，雖供稱：簽該備忘錄時因有很多人來，伊是受到壓力
    才簽名，而被告三人本人均沒來，是由別人代簽，伊認為無效，當場簽完後就撕
    掉了。該備忘錄付款之內容，是針對其他尚未付完款項之地主，並不包含被告三
    人云云，惟訊據告訴人戊○○於偵查中供稱：伊向王信義等人購買土地之價金已
    給付，惟尚有部分三成至七成之價金未給付予乙○○等人等語（見台灣桃園地方
    法院檢察署八十七年度偵續字第六五號偵查卷第一一九頁至一二０頁），且若依
    告訴人所稱早已於七十九年間全數付清價金予被告乙○○及甲○○，則告訴人自
    付清價金之時起，即得隨時依約請求被告乙○○、甲○○履行合約上之義務，惟
    何以告訴人均未及時對被告乙○○及甲○○為何請求，顯見告訴人戊○○與被告
    乙○○、甲○○間就系爭土地所有權或承租權買賣之價金究有無付清一事，尚有
    爭執，被告乙○○、甲○○主觀上認定告訴人戊○○並未付清系爭土地之買賣價
    金，至於被告丙○○○就前開土地僅取得八十一萬元之價金，尚未獲得全部支付
    ，此部分已經告訴人戊○○所自認，被告丙○○○於八十五年十月二十一日將前
    揭土地轉售予案外人郭美珍，並交付其與告訴人戊○○解約金八十一萬元予郭美
    珍，委由郭美珍與戊○○協調處理，此有被告丙○○○庭呈之協議書一紙在卷可
    考，被告三人因而於八十六年二月十三日以載有：「一、查台端於民國七十八年
    、七十九年間，以要開闢高爾夫球場為由，而與通知人黃阿全等人簽訂山地保留
    地及承租權買賣契約，並分別給付通知人等訂約金後，就違約未再付分文買賣價
    金給通知人等，屢經通知人等催討，台端仍未支付．．．．。」之存証信函催告
    告訴人戊○○解除彼等間之合約，有該存証信函在卷可憑（見台灣桃園地方法院
    檢察署八十六年度偵字第一０五九五號偵查卷第一五八頁以下），是被告乙○○
    、甲○○、丙○○○三人均係於通知解除與告訴人戊○○間之合約後，再將系爭
    土地出售予他人，縱不論其等解除契約之效力為何，然其等所為究與詐欺犯行無
    涉。應僅屬民事履約之糾葛，況查被告丙○○○係於讓渡前揭土地於告訴人戊○○後約隔七年才將前揭土地再度賣於郭美珍等人，並將告訴人戊○○原先所交之
    價金交由郭美珍處理，更足徵其讓渡前揭土地於告訴人簡茂泰之時，主觀上並無
    不法所有之詐欺意圖，核與詐欺要件尚有未合。綜上所述，被告乙○○、甲○○
    、丙○○○三人於本件買賣契約成立時，並無詐欺之意圖，且並未使用詐術使告
    訴人戊○○陷於錯誤而交付價金，自難繩以詐欺之罪責，本件純屬是否依約履行
    之民事糾紛，應循民事訴訟程序藉以釐清，此外，復查無其他積極證據足認被告
    三人有何詐欺犯行，被告三人所辯並無詐欺犯行云云，應堪採信，原審因而以不
    能證明被告三人犯罪，而為無罪之諭知，經核並無不合。檢察官上訴意旨猶執陳
    詞以告訴人業經支付全部價金，而以被告猶將系爭土地再行轉賣他人，被告自應
    負詐欺罪責，惟此依前所述，其上訴顯無理由，應予駁回。
據上論斷，應依刑事訴訟法三百六十八條，判決如主文。
本案經檢察官陳吉穗到庭執執行職務。
中    華    民    國     八十九      年      七     月      二十七      日
                            臺灣高等法院刑事第三庭
                                審判長法  官  張  連  財
                                      法  官  李  英  勇
                                      法  官  張  傳  栗
右正本證明與原本無異。
不得上訴。
                                      書記官  王  秀  雲
中    華    民    國     八十九      年      七     月      二十八      日


司法院資訊處製作；財團法人民間司法改革基金會備份。
